臺灣高等法院刑事判決　　　　　　　　　　　　　九十一年度上訴字第二四三四號
　　上　訴　人　臺灣桃園地方法院檢察署檢察官
　　被　　　告　甲○○
　　　　　　　　乙○○
　　右一人選任
　　辯　護　人　陳昆明
右列上訴人因被告違反森林法案件，不服臺灣桃園地方法院九十年度訴字第五四０號
，中華民國九十一年五月九日第一審判決（起訴案號：臺灣桃園地方法院檢察署八十
八年度偵字第一六二０六號），本院判決如左：
    主      文
上訴駁回。
    理      由
一、公訴意旨略以：甲○○係巨象實業有限公司（下稱巨象公司）之負責人，明知國
    有分由財政部國有財產局、行政院農業委員會林務局管理，位於桃園縣蘆竹鄉○
    ○○段海湖小段二五九地號、二六一地號及毗鄰之未登錄土地，其上種植之木麻
    黃、林投樹等林地，係由行政院農業發展委員會林務局新竹林區管理處（下稱新
    竹林管處）管理之蘆竹鄉○○○段海湖小段林班保安林地，為將該地作為巨象公
    司將來承包榮民工程股份有限公司（下稱榮工公司）向交通部公路局（下稱公路
    局）承攬的西部濱海公路北區工程中之混凝土澆置、軀體模板、基礎模板裝卸、
    鋼筋彎紮等工程時，所需器械停放、堆置之用及通往工地之便道，竟委由與其有
    犯意聯絡實際負責巨象公司現場業務之巨象公司顧問乙○○，於民國八十八年四
    月三十日起派遣不詳姓名年籍之成年員工，在上開土地以挖土機刈除、損壞約零
    點八公頃、近八千株之保安林木（詳如起訴書附圖編號一、二部分），以圖嗣後
    設置得供停放、堆置器械用之場所及通往工地之便道等工作物，足以生損害於該
    管林務機關對國有保安林之保育、利用、管理。嗣於同年五月四日，為新竹林管
    處桃園縣海岸林工作站巡視員賴寶如查獲，因認甲○○、乙○○共同涉有森林法
    第五十一條第五項、第一項及同法第五十四條之罪嫌。
二、按犯罪事實應依證據認定之，無證據不得推定其犯罪事實；不能證明被告犯罪者
    ，應諭知無罪之判決，刑事訴訟法第一百五十四條、第三百零一條第一項分別定
    有明文。又事實之認定，應憑證據，如未能發現相當證據，或證據不足以證明，
    自不能以推測或擬制之方法，為裁判基礎，此有最高法院四十年台上字第八六號
    判例參照。而告訴人之告訴，係以使被告受刑事訴追為目的，是其陳述是否與事
    實相符，仍應調查其他證據以資審認，最高法院五十二年台上字第一三００號判
    例可查。且認定犯罪事實所憑之證據，雖不以直接證據為限，間接證據亦包括在
    內，然而無論直接證據或間接證據，其為訴訟上之證明，須於通常一般之人均不
    致有所懷疑，而得確信其為真實之程度者，始得據為有罪之認定，倘其證明尚未
    達到此一程度，而有合理之懷疑存在而無從使事實審法院得有罪之確信時，即應
    由法院為諭知被告無罪之判決，最高法院七十六年台上字第四九八六號判例參照
    ，爰先此敘明之。
三、公訴意旨認被告甲○○、乙○○涉有上開罪嫌，無非以右揭事實業據告訴代理人
    即新竹林區管理處桃園縣海岸林工作站主任楊瑞芬指訴綦詳，核與證人劉家駿（
    公路局西部濱海公路北區工程處第三工務段工程師）、吳茂榮（榮工公司竹圍施
    工所土方站站長）、葉雲富、樂浩然（榮工公司竹圍施工所主任、副主任）、馬
    永瑞於偵訊中結證內容大致相符，此外，尚有森林被害告訴書、航照圖、森林主
    副產物被害價格查定書、造林後價查定表、現場照片、榮工公司與巨象公司工程
    合約、公路局與榮工公司合約等為其論據。
四、訊據被告二人均否認涉有前開犯行，被告甲○○辯稱：伊係巨象公司的掛名負責
    人，公司現場大部分是乙○○處理，對於起訴事實係事後始知情；被告乙○○辯
    稱：伊當時從事林口發電廠對面腐植土掩埋場工程，與起訴事實所指工程無關，
    因為當時要選立委，所以卡車怪手司機都有伊的名片等語。
五、經查：
    (一)坐落桃園縣蘆竹鄉○○○段海湖小段二五九地號、二六一地號及毗鄰之未登錄
      土地，係國有土地分由財政部國有財產局、行政院農業委員會林務局管理，其
      上種植木麻黃、林投樹等林木，業經台灣省政府以八一府農林字第三二七七七
      號公告為保安林地，此有台灣省政府公報夏字第二十期影本及土地登記謄本在
      卷可稽（見偵查卷第五三七頁、第五四０頁、第五九三頁至第六００頁）。於
      八十八年四月三十日至五月三日間，遭人以挖土機剷除林木整地，經臺灣桃園
      地方法院檢察署檢察官會同交通部公路局西部濱海公路北區工程處第三工務段
      工程師陳勝雄、劉家駿、榮工公司葉雲富、吳茂榮、樂浩然、新竹林管處桃園
      縣海岸林工作站賴寶如、陳松碧、蘆竹地政事務所人員及被告會勘屬實，製有
      勘驗筆錄一件（見偵查卷第四九七頁），並有林務局新竹林區管理處桃園縣海
      岸林工作站函送大園警察分局之「森林被害告訴書」（附據照片）及桃園縣蘆
      竹地政事務所八十九年十月三日八九蘆地二字第五五五八號土地複丈成果圖附
      卷足參（見偵查卷第三二頁至第三八頁、第五四一頁至第五四四頁）。
    (二)巨象公司係由被告甲○○任名義負責人，而被告乙○○實際經營，此據證人即
      巨象公司前職員馬永瑞到庭證述屬實（見偵查卷第五九０頁反面），該公司於
      八十八年六月十七日以新台幣（下同）九千零九十九萬五千八百七十五元向榮
      工公司基礎工程隊標得承攬本件西部濱海公路ＷＨ０六標路段之路工、混凝土
      澆置、基礎模板裝拆、鋼筋彎紮等工程，雙方嗣並於同年七月二日訂立工程契
      約，其中關於開工期限部分，依該契約第六條第六條第一項係規定：「巨象公
      司（即乙方）應於榮工公司（即甲方）通知開工後三日開工，並提出開工報告
      單經榮工公司查核，始同意工程計價付款等情，為被告二人於歷次庭訊中陳明
      ，並據證人樂浩然證述明確，復有投標承諾書、榮工公司基礎工程隊議（比）
      價紀錄、施工補充說明及工程契約等影本各一份附卷足憑（見偵查卷第二四頁
      至第三一頁、第四五頁至第一八七頁），堪信為真實。惟本件案發時間係於八
      十八年四月三十日，但依上述證據資料，巨象公司係於同年七月二日始簽約承
      攬該地工程，衡諸常理，巨象公司豈會於投標之前即自行僱工整地，是公訴人
      指巨象公司於八十八年四月三十日至同年五月三日，進入上開保安林地整地之
      事實，即非無疑。
    (三)公訴意旨固指稱被告等於上開土地開挖破壞林地「以圖嗣後設置得供停放、堆
      置器械用之場所及通往工地之便道等工作物」等語，惟查：
      (1)證人即榮工公司基礎工程隊隊長張順忠於原審指稱：「當時還沒進場，榮工
        工程標到後，就指定竹圍施工所主辦，當時我們都還沒完成招商協辦手續，
        .. 五月還沒進場。」（見原審卷第七四頁）；證人即榮工處竹圍施工所工
        地主任葉雲富亦稱「按照公司規定北工所有在... 路段施工均需事先向我報
        備，但此段時間北工所有機具進駐而未向我報備」、「他（即乙○○）當時
        否認該地是他挖的，而我們也只是推測是他挖的，因為怪手上無任何標誌」
        （見偵查卷第十一頁、第二００頁反面）﹔證人即該榮工公司基礎工程隊副
        隊長李克勤於偵查中結證稱：「ＷＨ０六標路工是我們基礎隊所負責，但當
        時尚未施工，所以我都在台北市○○○路（原判決誤載為復興北路）隊部上
        班，而且工程尚未轉包，所以樂（即樂浩然）告訴我是他們挖的，我也覺得
        很奇怪，.. 我都是透過樂與巨象聯絡，現場情形我也不是很清楚」等語（
        見偵查卷第五六七頁）；及證人樂浩然證稱：「我們與巨象公司僅有一個合
        約，是在八十八年七月二日簽訂的，在此之前，我們施工所沒有委請他們來
        做其他工程」、「我們榮工處所有的工程都要簽准之後才施工，之後再檢具
        單據核，不採點工之方式處理工程等」等語（見原審卷第一二五頁、第一二
        六頁）。
      (2)另核證人即巨象公司下游承包商洪孟昆於偵查中證稱：「不是，我們是八十
        八年七月中旬才進入工地（問：這地段整地你們做的？）」（見偵查卷第二
        一三頁）；及證人即巨象公司之工地主住馬永瑞指稱：「四月份還沒標到這
        工程，六月還是七月才標到，標到洪孟昆才來。」、「當年六、七月份洪孟
        昆才駐進工地，是標到後，他先來籌備，他是經理，我是工地主任七、八月
        才到。」、「那時沒簽約沒有得標，不可能進去進行」（見原審卷第八八頁
          、第九０頁）等語。
      綜上證人所陳，足證除前揭工程外，榮工公司未曾於巨象公司得標前，以非正
      式發包之點工方式，委請巨象公司在該一路段施作其他工程，巨象公司人員亦
      未進駐工地施工，從而被告甲○○所辯：巨象公司當時尚無權入場施工，且在
      前開林地附近亦無工程等語（見偵查卷第二０一頁反面、第二一三頁  ），尚
      非無據。
    (四)證人即公路局西部濱海公路北區工程處第三工務段工程師劉家駿於偵查時固證
      稱：「當天下午我巡視至該處發現護欄被破壞，有人在護欄後方施工吊涵管，
      我即詢問是何單位，該吊車司機稱是榮工公司派他去，並拿出巨象乙○○名片
      ，我即將名片交給竹圍施工所吳茂榮站長請他查明，後來我就未再處理，僅向
      上級回報。」（見偵查卷第五六０頁），證人吳茂榮則稱：「我即到該處查看
      ，當時以下午十六時，發現該處有一怪手已越過小溪在挖地上的草，經我詢問
      他說是基礎隊張順忠要他去，我交代他仍立即停工後回到站裡，通知樂浩然，
      請他們基礎隊趕快修復。」（見偵查卷第五六０頁），惟查：
      (1)經證人張順忠於偵查中結證：「沒有，我是基礎隊隊長，當時在該路段我們
        基礎隊並無工程（問：八十八年四月三十日有吊車在該地施工，是你交代他
        去做？）（見偵查卷第五六０頁反面），且衡諸常情，取得他人之名片原因
        實屬多端，斷難以此即遽認該出示名片者即為被告公司之員工、或其施工係
        出於被告之授意，況證人劉家駿既稱施工吊車司機自稱伊係榮工公司派來，
        然何以交付巨象公司乙○○名片，顯與事理有違，劉家駿亦於原審陳稱：「
        至於是不是巨象公司挖的，我不清楚。」（見原審卷第一五二頁）。此外，
        遍查全卷復無證人吳茂榮、劉家駿二人所指自稱巨象公司員工者之姓名年籍
        可供調查，尚難遽係巨象公司之員工所為。
      (2)證人樂浩然雖稱：「當時我在萬華，立即向主任李克勤詢問，他說並無交代
        任何人至該地。我即打電話給乙○○，告訴他說施工所報告他們的人破壞路
        邊護欄還進去整地，已經影響該段交通安全，要求他立即回報，當時他說他
        們是進去要埋涵管準備作便道，將來可通工地，但因當時他們尚未標到我們
        的工程，因此我們即要求他不得在施工，並將護欄修好，他也答應當晚就會
        處理，而我在晚上八點，經過該處發現護欄已架好，我即離開。」（見偵查
        卷第五六０頁反面至第五六一頁），但嗣於同庭訊問時則答稱：「當天我們
        會去該地，叫乙○○來，並不是因為保安林被挖之事，而是因該地風吹沙情
        形嚴重，紐澤西護欄有縫隙，沙會吹到路面，才叫他來處理，他來後，我有
        順便問他該段旁之保安林是否他們挖的，但他否認，我即未再多問。」（見
        偵查卷第五六一頁反面），其於原審審理時亦稱：「我們並沒有確定（問：
        本件是如何確定巨象公司所為？）」、「四月三十日也是只有提及護欄的事
        情，並沒有提到保安林地的部分。」（見原審卷第一二五頁），可見被告乙
        ○○並未向樂浩然承認有何墾植或佔用森林犯行，而樂浩然亦不能確定本件
        係巨象公司派員所為。
      (3)至於吳茂榮於偵查時所稱：「因為八十九年四月三十日他們的怪手就已經挖
        到過溪的土地，而保安林就在該地之後，所以我直覺判斷是他們挖的」等語
        （見偵查卷第五六一頁反面），顯屬證人吳茂榮臆測之詞，不足作為認定被
        告等犯罪之證據。
    (五)另證人即林務局新竹林區管理處桃園縣海岸林工作站主任楊瑞芬於原審到庭指
      稱：我們巡視員於八十八年五月四日一早去巡視時發現係爭地被剷平了，堆了
      一堆林木且都是綠色的，曾詢問海巡署出水仔海防哨人員，據指稱同年四月三
      十日至五月二日間有一黃色怪手在該處整地，使其等誤認係西濱道路工程，故
      未加干涉，但未發現係何公司在施工，經向西濱公路局西濱快速道路第三工務
      段查詢結果，亦指稱四月三十日時，有一部怪手在該處作業，並發現路緣石遭
      破壞，工務段馬上請包商用浪板圍起來，又保安林被破壞的時候，林木仍呈綠
      色且整齊堆放，應是四月三十日同一部怪手所破壞，雖未發現行為人，但仍移
      送大園分局偵辦，而在七月的時候，巨象公司有越界至保安林堆放工具，這次
      被我們當場查獲，巨象公司亦不否認，且有繳該次的罰款，我們是懷疑四月三
      十日那次，應該也是巨象公司所為等語（見原審卷第一一三頁），且證人楊瑞
      芬於偵查時即稱：「我們也是推測的，因為巨象公司是承包榮工公司西濱道路
      結構工程的下包」（見偵查卷第二０一頁），顯然證人楊瑞芬並未親眼目睹本
      案之犯罪經過，徒憑巨象公司係榮工公司之下包廠商，及八十八年七月六日曾
      查獲巨象公司之員工陳生明過失毀損蘆竹鄉○○○段海湖小段一、一之九、三
      之三四、三之一、三之五號之保安林木一案，即逕予推論本件違反森林法之犯
      行亦必巨象公司所為，自屬其個人推測之詞，依法不得作為犯罪證據，是公訴
      人依其指訴及出具之森林被害告訴書而認定被告二人涉犯本件犯行，即非有據
      。
    綜上所述，公訴人提出之證據尚不足以證明被告等有違反森林法之犯行，此外，
    復查無其他積極證據足資證明被告等有何公訴人所指犯行，揆諸首開說明，不能
    證明被告等犯罪，自應為無罪之諭知。
六、原審以不能證明被告等犯罪而諭知無罪判決，經核並無不合。檢察官上訴意旨猶
    以：本件係證人劉家駿、吳茂榮、葉雲富及樂浩然於警、偵訊中結證明確，證人
    等雖未親眼目睹被告或其指派之人施工破壞國有林地，然以其施工時間之密接、
    工作地點之緊鄰，實足認定係被告鳩工破壞，反觀被告二人於歷次訊問所辯顯與
    證人證述內容大相逕庭，如非被告所為，被告焉需閃爍飾詞狡辯，至巨象公司於
    簽訂工程合約前即派員在該處施工，顯其對於取得該地工程有相當之把握，亦或
    另有隱情，不足證明被告未派員破壞本件國有林地等語，指摘原判決不當，請求
    撤銷改判。惟查：本件證人劉家駿雖指稱當時施工之司機交付被告乙○○之名片
    ，但係指伊是榮工公司所派施工，且無從傳喚該司機對其調查，有如前述，自難
    憑之認定被告等有何犯行，證人楊瑞芬、葉雲富、吳茂榮等人不利於被告等之證
    言，係出於其個人推測之詞，亦如前述，均不足資為認定犯罪之證據，而證人樂
    浩然則於原審坦言並不確定本件犯行是否即被告等所為，是其證詞亦無從採為認
    定被告犯罪之證據。上訴意旨竟以被告等前後所陳不同而認定被告有何犯行，甚
    至推論被告等對於取得工程有相當把握或另有隱情故於得標前施工等語，殊與刑
    事訴訟法無罪推定原則有違，且未提出相關之證據，檢察官之上訴無理由，應予
    駁回。
七、被告乙○○經合法傳喚，無正當理由不到庭，爰不待其陳述逕行判決。
據上論斷，應依刑事訴訟法第三百六十八條、第三百七十一條，判決如主文。
本案經檢察官彭坤業到庭執行職務。
中      華      民      國    九十一    年      十      月     十八     日
                              臺灣高等法院刑事第二十四庭
                                  審判長法  官  陳  貽  男
                                        法  官  王  炳  梁
                                        法  官  李  世  貴
右正本證明與原本無異。
如不服本判決應於收受送達後十日內向本院提出上訴書狀，其未敘述上訴之理由者並
得於提起上訴後十日內向本院補提理由書（均須按他造當事人之人數附繕本）。
                                        書記官  魏  汝  萍
中      華      民      國    九十一    年      十      月     十八     日
